臺灣高等法院刑事判決
109年度交上訴字第59號
上  訴  人  臺灣宜蘭地方檢察署檢察官
被      告  黃雅鈴


上列上訴人因被告犯過失致死案件，不服臺灣宜蘭地方法院108
年度交訴字第49號，中華民國109年3月13日第一審判決（起訴案
號：臺灣宜蘭地方檢察署108年度偵字第5452號），提起上訴，
本院判決如下：
    主  文
上訴駁回。
    理  由
一、公訴意旨略以：被告黃雅鈴於民國108年6月27日上午7時40
    分許，駕駛車牌號碼0000-00號自用小客車，沿宜蘭縣三星
    鄉大洲路由南往北方向行駛，途經該路段與五分路之行車管
    制號誌正常運作交岔路口，疏未減速慢行，反以60公里以上
    之時速超速行駛，適有同向右側之被害人官春枝騎乘車牌號
    碼000-000號普通輕型機車，沿大洲路外側車道往北向行駛
    ，行經上開交岔路口提早左轉彎，被告駕車撞及被害人之機
    車，被害人經送醫後，仍於108年6月28日12時58分許因創傷
    性休克不治死亡。因認被告涉犯刑法第276條之過失致死罪
    嫌。
二、按犯罪事實應依證據認定之，無證據不得認定犯罪事實，刑
    事訴訟法第154條第2項定有明文。此所謂認定犯罪事實之證
    據，無論其為直接或間接證據，均須達於通常一般人均不致
    有所懷疑，而得確信其為真實之程度，始得據為有罪之認定
    ，若其關於被告是否犯罪之證明未能達此程度，而有合理性
    懷疑之存在，致使無法形成有罪之確信，根據「罪證有疑、
    利於被告」之證據法則，即不得遽為不利被告之認定（最高
    法院76年台上字第4986號判例參照）。再按刑事訴訟法第16
    1條第1項規定：檢察官就被告犯罪事實，應負舉證責任，並
    指出證明之方法。因此，檢察官對於起訴之犯罪事實，應負
    提出證據及說服之實質舉證責任。倘其所提出之證據，不足
    為被告有罪之積極證明，或其指出證明之方法，無從說服法
    院以形成被告有罪之心證，基於無罪推定之原則，自應為被
    告無罪判決之諭知（最高法院92年台上字第128號判例參照
    ）。
三、公訴意旨認為被告涉犯上開過失致死罪嫌，無非係以被告於
    警詢及偵查中之供述、告訴人即被害人官春枝之子李憲祥於
    警詢及偵查中之指訴及道路交通事故現場圖、道路交通事故
    調查表㈠㈡、道路交通事故照片、相驗照片、臺灣宜蘭地方檢
    察署勘（相）驗筆錄、相驗屍體證明書、檢驗報告書、交通
    部公路總局臺北區監理所108年8月19日北監基宜鑑字第1080
    198148號函暨交通部公路總局臺北區監理所基宜區車輛行車
    事故鑑定會基宜區第0000000號鑑定意見書（下稱基宜區車
    鑑會之鑑定意見書）、交通部公路總局臺北區監理所108年9
    月10日北監基宜鑑字第1080249245號函為其主要論據。訊據
    被告坦承駕駛前揭自用小客車於上開時、地，與被害人騎乘
    之機車發生碰撞之事實，惟堅決否認有何過失致死犯行，辯
    稱：我是直行於內側車道，依照正常速度行駛，我知道該處
    的速限是時速60公里，路口號誌為綠燈，前方沒有車，突然
    被害人從我車右前A柱靠過來，我就踩煞車並向左閃躲，但
    右前車頭還是碰撞到該機車，我沒有過失等語。
四、經查：
　㈠被告於108年6月27日上午7時40分許，駕駛車牌號碼0000-00
    號自用小客車，沿宜蘭縣三星鄉大洲路由南往北（由羅東往
    員山）方向行駛，行至該路段與五分路之行車管制號誌正常
    運作之交岔路口前，與被害人所騎乘之車牌號碼000-000號
    普通輕型機車發生碰撞，被害人撞上小客車右前擋風玻璃而
    受有頭胸部挫傷，機車則往前滑行約30公尺，被害人經送醫
    急救，於翌（28）中午12時58分許因創傷性休克而死亡等情
    ，為被告供承在卷，復經證人即告訴人李憲祥於警詢及偵查
    中證述明確（見相字卷第5頁、第26至28頁），並有道路交
    通事故現場圖、道路交通事故調查表㈠㈡、道路交通事故照片
    、相驗照片、臺灣宜蘭地方檢察署勘（相）驗筆錄、相驗屍
    體證明書、檢驗報告書等在卷可稽（見相字卷第7至10頁、
    第12至19頁、第20頁、第25頁、第29頁、第30至37頁、第39
    至41頁、第58頁）。
　㈡依據卷附道路交通事故現場圖及現場照片所示（見相字卷第7
    至8頁、第16頁下方照片），宜蘭縣三星鄉大洲路由南往北
    方向有三線車道（以下依序以內側車道、中間車道、外側車
    道稱之），接近五分路之交岔路口前，內側車道與中間車道
    間劃有禁止變換車道之雙白實線。而本案被告之小客車剎車
    痕僅有單側痕跡，起點位於內側車道，距左側路中央之分向
    限制線約為三分之一車道處，且該處車道與右側之中間車道
    間已為雙白實線分隔，該剎車痕向左前延伸越過停止線及行
    人穿越道，長約22公尺，被告之小客車最終停於交岔路口內
    。又依卷附現場照片所示被告之小客車及被害人機車之外觀
    ，被告小客車係右前方保險桿破損、引擎蓋近右前大燈附近
    處凹陷、右前擋風玻璃下方（即右前雨刷處）破裂（見相字
    卷第18頁），機車部分則是車牌完整，但左側車體後輪上方
    塑膠蓋板破裂，至於車尾燈左側雖有裂痕，但其上有膠帶黏
    貼之痕跡（見相字卷第15頁下方照片），與道路交通事故調
    查表㈡所記載車輛撞擊部分，分別係被告小客車右前側及被
    害人機車左側車身（見相字卷第10頁）相符，再佐以被害人
    於左額處有挫傷，有相驗照片、檢驗報告書在卷可憑（見相
    字卷第20頁下方、第33頁）。是綜合上開現場跡證，可認定
    被告當時係沿大洲路由南往北直行於內側車道，尚未進入交
    岔路口前即開始剎車並向左偏行，而被害人亦沿大洲路由南
    往北行駛，於接近路口前，由外側朝左前方變換車道往內側
    斜切進來，方會遭直行於內側車道之被告駕車撞擊機車左後
    側，被告所辯並非無據。檢察官雖以被害人所騎乘機車之後
    方疑似有撞擊痕跡，而認本件被害人機車應係直行在被告小
    客車前方，遭被告小客車自後追撞云云。然觀諸卷附道路交
    通事故照片編號8（見相字卷第15頁）之機車損壞情形，可
    發現被害人機車之車尾燈左側有明顯膠帶黏貼痕跡，此部分
    應屬陳舊損壞，非案發當日被告小客車撞擊所造成，此外，
    機車車牌也完整無凹損，故卷內事證無法證明二車之相對位
    置原本即為被害人之機車在前，被告之車在後，檢察官以被
    告疏未注意車前狀況而追撞被害人機車乙節，尚難憑採。
　㈢公訴意旨雖以本件車禍係因被告駕車超速，致避閃不及而撞
    擊被害人機車，並提出交通部公路總局臺北區監理所108年9
    月10日北監基宜鑑字第1080249245號函算出本案參考車速為
    時速62.54公里，已稍逾該路段之速限時速60公里，而認被
    告顯有過失云云。惟依據該函文第三點：「一般行車事故鑑
    定以煞車痕換算肇事前車速，與肇事當時二車行駛方向、車
    重、車型、路面狀況、氣候因素等會有所差異，該換算車速
    僅供參考，並非完全精確數據。」，則前開鑑定所換算被告
    案發當時之時速為62.54公里，本即難認係被告當時駕車之
    精確數據。況本件經原審再送請交通部公路總局就肇事原因
    為覆議，並詢問上開交通部公路總局臺北區監理所108年9月
    10日北監基宜鑑字第1080249245號函所為車速鑑定是否存有
    誤差值？亦經交通部公路總局以108年12月18日路覆字第108
    0142973號函覆表示：「二、依照美國西北大學研究所提『車
    速測定量規』，乾燥瀝青路面新築至3年以上之阻力係數為0.
    7至0.85，依車速換算公式SQRT（254‧f‧D），f=阻力係數；
    D=煞車距離，換算車速介於62.5至68.9公里/小時之間。惟
    以煞車痕長度換算肇事前車速受兩車行向、車重、車型、路
    面狀況、天候因素影響有所差異，故該換算車速僅供參考。
    三、惟交通部道路交通安全督導會報64年8月9日交督發64字
    第307號函示，『汽車煞車距離行車速度及道路摩擦係數對照
    表』之『煞車距離』係採汽車前後左右各輪煞車痕跡長度之平
    均值，不包括反應距離在內。如僅有單邊煞車痕跡或一輪以
    上煞車失效而無煞車痕跡，則不宜參考上述對照表推算其行
    車速度。」而觀諸本件道路交通事故現場圖所記載被告小客
    車在現場之煞車痕，僅有單邊產生煞車痕跡，此亦經證人即
    繪製現場圖之員警吳建甫到庭證述綦詳，本件煞車痕跡既僅
    有單邊，依交通部公路總局前揭函覆意見，則不宜參考推算
    其行車速度。交通部公路總局臺北區監理所就被告行車速度
    本屬推估之數值，並非精確數據，且此部分之事證尚屬有疑
    ，自無從憑之認定被告有超速之情事。
　㈣按汽車駕駛人，因可信賴其他參與交通之對方亦能遵守交通
    規則，且衡諸日常生活經驗及一般合理駕駛人之注意能力，
    已為必要之注意，並已採取適當之措施，仍無法避免交通事
    故之發生時，該汽車駕駛人對於信賴對方亦能遵守交通規則
    乃竟違規之行為，自無預防之義務，難謂該汽車駕駛人即有
    能注意而不注意之過失，而令負過失之責任。查本件事故地
    點之內側車道劃有禁止變換車道線，且內側車道為快車道，
    禁駛機車，汽車駕駛人難以預見機車駕駛人侵入己方車道，
    被害人卻駕駛普通輕機車由外側斜切過來，而本案並無證據
    證明被告超速行駛或有何疏未注意車前狀況之情事，以一般
    小型車在正常天候下以時速60公里之速度行駛時之安全距離
    約為30公尺而言（參考高速公路及快速公路交通管制規則第
    6條，以車輛速率之每小時公里數值除以二，單位為公尺）
    ，被害人違規侵入被告行向車道之行為，對於內側車道直行
    之被告而言，無煞閃反應空間，無法迴避結果之發生。又本
    件先後送交通部公路總局臺北區監理所基宜區車輛行車事故
    鑑定會及交通部公路總局車輛事故鑑定覆議委員會鑑定，亦
    均認定被告無肇事因素，此有交通部公路總局臺北區監理所
    108年8月19日北監基宜鑑字第1080198148號函暨基宜區第00
    00000號鑑定意見書、交通部公路總局108年12月18日路覆字
    第1080142973號函在卷足憑（見相字卷第48至50頁、原審卷
    第43頁），是被害人雖因本件車禍而發生死亡之結果，然被
    告就本件車禍之發生並無積極證據認定其有過失，自無從令
    其擔負過失致人於死之刑責。
五、公訴意旨所舉證據僅能證明被害人騎乘機車於上開時、地與
    被告小客車碰撞並因而死亡之過程，然對於被告駕駛行為有
    何過失情形、被害人之死亡結果是否可歸責於被告而堪認被
    告應負過失責任等情，無從使本院形成毫無合理懷疑之確信
    心證，揆諸首揭「罪證有疑、利於被告」之證據法則，即不
    得遽為不利被告之認定。本件既不能證明被告犯罪，依法應
    為無罪判決之諭知。
六、駁回上訴之理由
　㈠原審經審理後，認依檢察官所提卷內證據資料，不能證明被
    告犯罪，而為被告無罪之諭知，核無不合，應予維持。　　
　㈡檢察官上訴意旨略以：⒈警員吳建甫未目睹肇事經過，道路交
    通事故現場圖標示被害人之行向僅係其個人之事後推斷，欠
    缺證明A車肇事前行向之適格；何況在宜蘭地區有許多中老
    年人騎機車違規行駛在快車道上，乃公眾週知之事實；卷内
    並無證據足認被害人於案發時欲前往何處而必需在肇事地點
    左轉五分路，即不能依照一般經驗推測被害人原本行駛在外
    側車道或大洲橋下引道。鑑定意見及覆議意見均依此作為判
    斷機車行向之依據而認定肇事經過為「官春枝駕駛機車由大
    洲路外側車道要變換進内側車道至岔路口左轉彎」，即有錯
    誤，所做成之結論，顯有相同之瑕疵，自不得據為有利於被
    告之判斷。⒉道路交通事故調查報告表㈡之「車輛撞擊部位欄
    」固如吳建甫所證係標示機車左側車身受損（見相驗卷第10
    頁）；但卷附照片顯示之機車受損位置是左後尾燈右側破裂
    ，鏡頭拍攝之機車左後蓋板僅有無法與左前蓋板扣合之縫隙
    ，並無任何破裂或磨損跡象；且被害人所騎機車係車齡至少
    20年以上之三葉牌JOG車型，其板件因老化或長期震動而無
    密合乃正常車況；此外並無正面拍攝機車左側之明晰照片存
    卷，自難徒憑上開板件縫隙逕行推論機車左側遭受被告之車
    撞擊而受損再往前滑行；否則以被告之車肇事後其右前保險
    桿破裂一大塊、幾欲脫落之巨大衝擊力，豈有可能僅使老舊
    之機車受有左側蓋板脫開之輕微損害（見相驗卷第14、15頁
    照片），益證前揭證詞及文書記載皆與事實不符，即不得據
    為被告有利之認定。⒊被告辯稱伊於肇事時瞄到副駕駛座旁
    邊有黑影靠過來伊所行駛之内側車道云云（見相驗卷第4頁
    ），倘若屬實，則兩車碰撞之位置，理應係被害人之機車左
    前車頭撞擊位置靠前之被告之車右側車身，或被告之車右前
    側撞擊位置靠前之被害人之機車左側車身；惟稽諸卷附照片
    所示之車損部位，卻係被告之車之前保險桿右前角及前擋風
    玻璃右下角受損，向右傾倒之機車車僅其左後尾燈破裂，其
    車頭及車身左側仍屬完好（見相驗卷第14、15、18頁照片；
    其中15頁照片所示機車尾燈並無明顯之膠帶或貼布黏痕），
    如此顯非機車向左切換車道時衝撞被告之車應有之損傷；此
    外卷内查無能認被害人於肇事時確有向左變換車道之其他證
    據；參照被告供稱：「我當時開車往前開，我的號誌是綠燈
    ，我沒有感覺到我旁邊有車，我是開在内側車道，當我視線
    有看到死者的機車時，我就踩煞車，但還是發生碰撞，死者
    當時有彈到我的擋風玻璃上」（見相驗卷第27頁）、「我當
    時我注意到號誌，我是依照號誌直行，且我前方沒有來車，
    後來突然有一台機車出現在我前方，我就踩煞車及閃躲，但
    還是碰撞到該機車」（見法院卷第34頁）、「被害人是斜行
    在我的右前方」（見109年3月3日審判筆錄），足證肇事時
    係騎乘在前之機車尾部與其正後方駛來之被告之車右前保險
    桿車碰撞（即行駛在前之被害人所騎機車尾部遭同向之被告
    所駕汽車自後追撞），並非被害人騎乘機車由外側向左變換
    車道時肇事，可見被告之前揭辯解不實。原審判決認定「應
    是被害人駕駛普通輕機車由外側車道斜切進來要提早左轉彎
    」，顯然違背證據法則及經驗法則。⒋道路交通事故現場圖
    標示之被告之車於肇事地點所遺長達22公尺之煞車痕雖僅有
    一條；然如被告所供其於案發時駕駛之車輛從羅東出發行駛
    至肇事現場，並未發現煞車失靈或其他機件故障（見109年3
    月3日審判筆錄），即無交通部公路總局108年12月18日路覆
    字第1080142973號函所謂「單邊煞車痕跡一輪以上煞車失效
    」之不宜作為推算行車速度參考之情形；何況被告之車在四
    輪煞制正常之情況，僅因突然向左煞閃致其車體左傾，則其
    不變之原車重量及左側輪胎既仍作用在磨擦係數相同之大洲
    路上，要難謂此種情形與遺有兩條煞車痕再予平均計算之方
    式有明顯差異，自應認許祗以上述22公尺煞車痕作為推算被
    告之車速度之計算依據。而本件車禍地點即宜藺縣三星鄉大
    洲路與五分路交岔路口柏油路最近一次舖設柏油路面之施工
    日期係104年11月14日等情，亦有宜蘭縣政府警察局三星分
    局109年2月3日警星偵字第1090001244號函檢附宜蘭縣政府
    契約書、施工照片、宜蘭縣政府函可憑。綜合以上數據套用
    美國西北大學研究所提「車速測定量規」換算公式S=SQRT(2
    54xfxD)，阻力係數；D=煞車距離：阻力係數（乾燥瀝青路
    面舖設3年以上，其阻力係數為0.70)，算出被告當時之車速
    =時速62.54公里；上開公式之阻力係數，如改依交通大學行
    車事故鑑定研究中心於96年所作「車輛輪胎與各種路面特性
    阻力係數之實作與分析」就休旅車備有ABS裝置在乾燥瀝青
    路面新舖到3年及3年以上，其阻力係數均為0.85557計算被
    告於案發時之車速=時速69.14公里；參照交通部公路總局臺
    北區監理所108年9月10日北監基宜鑑字第1080249245號函記
    載：「按車輛行車速度多依據美國西北大學研究所提「車速
    測定量規」換算公式S=SQRT(254xfxD)，f=阻力係數；煞車
    距離。而阻力係數又參考乾燥瀝青路面新舖到3年以上從0,7
    至0.85不等，潮溼路面由0.6至0.8不等，假設以0,7為阻力
    係數，則本案參考車速為SQRT(254x0.7x22)=62.54公里/小
    時」影本（見相驗卷第55頁）：交通部公路總局108年12月1
    8日路覆字第1080142973號函亦覆稱：「依照美國西北大學
    研究所提「車速測定量規」，乾燥瀝青路面新築至3年以上
    之阻力係數為0.7至0.85，依車速換算公式SQRT(254xfxD)，
    f=阻力係數；D=煞車距離，換算車速介於62.5至68.9公里/
    小時之間」（見法院卷第43頁），足證被告所駕之車於肇事
    當時之車速已超過每小時60公里，即逾越道路交通事故調查
    報告表㈠所載之當地速限。⒌按行車速度，依速限標誌或標線
    之規定；汽車行駛時，駕駛人應注意車前狀況及兩車併行之
    間隔，並隨時採取必要之安全措施，道路交通安全規則第93
    條第1項、第94條第3項分別定有明文；領有駕駛執照之被告
    自應遵守前揭規定；而事發時當時係晴天、有陽光照射之日
    間上午，該路段視距良好，為乾燥、無缺陷、無障礙物之柏
    油路面，交岔路口管制號誌運作正常等情，有卷附之道路交
    通事故查報告表㈠㈡及現場照片可佐（見相驗卷第9、10、12-
    19頁）；被告亦稱當時伊意識清楚，所駕Nissan牌Livina型
    休旅車機件正常（見109年3月3日審判筆錄），即無不能注
    意之情事；竟仍以每小時60幾公里超速行駛，又自承伊沒有
    感覺到旁邊有車，當看到被害人機車時馬上踩煞車，還是發
    生碰撞等語（見相驗卷第27頁、法院卷第34頁），可見被告
    駕車超速行駛且疏未注意車前狀況，為本件車禍之發生原因
    ，即有違背前揭注意規定之過失；且其過失與被害人被撞受
    傷致死間具有相當因果關係，自應負過失罪責。因認原審諭
    知被告無罪不當，請求撤銷原判決，另為適法之裁判。
　㈢經查，依據本案現場留存之客觀跡證（含煞車痕之起點、位
    置、長度及兩車車損位置）及被害人左前額之傷勢，可認定
    被告當時係沿大洲路由南往北直行於內側車道，尚未進入交
    岔路口前即開始剎車並向左偏行，而被害人亦沿大洲路由南
    往北行駛，於接近路口前，由外側朝左前方變換車道往內側
    斜切進來，方會遭被告駕車撞擊機車左後側，均如前述，並
    無證據可證被告駕車自正後方追撞機車車尾，二車事故前之
    相對位置難認係於同一車道上之前後車關係。檢察官上訴意
    旨以機車左後尾燈破裂、左側車身完好，認定肇事時係騎乘
    在前之機車尾部與其正後方駛來之被告之車右前保險桿車碰
    撞（即行駛在前之被害人所騎機車尾部遭同向之被告所駕汽
    車自後追撞），但依卷內彩色照片顯示左後尾燈確實有膠帶
    黏貼痕跡，應可認定為陳舊損壞，至於左側車身部分，於後
    輪上方塑膠蓋板有破裂，並非完全無損，與警製道路交通事
    故調查報告表亦載機車車損位於左側車身相符，是上訴意旨
    所憑以論證之基礎容有違誤，無從證明被告有何疏未注意車
    前狀況之疏失。至於檢察官雖以無證據足認被害人案發時欲
    往何處而必須在該處左轉五分路，故不能推測其原本行駛在
    外側車道云云，但以兩車撞擊型態判斷，兩車原本應均是由
    大洲路由南往北之同向車，而該處內側車道為禁行機車之快
    車道，機車行駛於中外側車道方屬常態，且以被告之煞車痕
    起點及最終車停位置可知事故位置是在道路內側，而非中外
    側車道，倘被害人係欲直行或右轉五分路，不可能於內側發
    生事故，且不論被害人是左轉五分路甚或是要迴轉，均無礙
    於其由外側朝左前方變換車道往內側斜切進來之車行軌跡之
    認定，被告所辯並非無據，檢察官上揭質疑缺乏佐證而難以
    憑採。另上訴意旨認被告之車煞車並無故障，應可依現場依
    所留煞車痕長22公尺計算被告之車速，且計算結果已超過該
    路段最高速限時速60公里云云，但計算所得之車速本即非精
    確之車速，又因現場僅有單邊煞車痕跡，無法排除係因突然
    向左閃煞而使車體左傾，此時與煞車系統是否故障無關，既
    非四輪觸地發揮完整之剎車作用，即與研究機構進行實驗時
    嚴格控制各項因素之情況顯然有別，依交通部公路總局函復
    以不宜作為推論行車速度參考，且卷內亦無其他資料可憑以
    證明被告當時確實之車速，自不能徒以有疑義之計算結果為
    不利於被告之認定。從而本案依檢察官所提出之證據，不能
    證明被告有超速或疏未注意車前狀況之過失，檢察官上訴仍
    執原審已詳予斟酌之證據，對於原判決已說明事項及屬原審
    採證認事職權之適法行使，逕為相異之評價，復未提出其他
    積極證據證明被告確有過失致死之犯行，其上訴為無理由，
    應予駁回。
據上論斷，應依刑事訴訟法第368條，判決如主文。
本案經檢察官張立言提起公訴，檢察官周建興提起上訴，檢察官
滕治平到庭執行職務。
中　　華　　民　　國　　109 　年　　6 　　月　　30　　日
                  刑事第六庭  審判長法　官  劉方慈
                                    法　官  朱嘉川
                                    法　官  許曉微
以上正本證明與原本無異。
檢察官如不服本判決，應於收受送達後20日向本院提出上訴書狀
，惟須受刑事妥速審判法第9條限制。其未敘述上訴之理由者，
並得於提起上訴後20日內向本院補提理由書(均須按他造當事人
之人數附繕本)「切勿逕送上級法院」。
刑事妥速審判法第9條：
除前條情形外，第二審法院維持第一審所為無罪判決，提起上訴
之理由，以下列事項為限：
一、判決所適用之法令牴觸憲法。
二、判決違背司法院解釋。
三、判決違背判例。
刑事訴訟法第 377 條至第 379 條、第 393 條第 1 款之規定，
於前項案件之審理，不適用之。
                                    書記官  徐仁豐
中　　華　　民　　國　　109 　年　　6 　　月　　30　　日